【裁判字號】    97,家上,97
【裁判日期】    980520
【裁判案由】    給付扶養費
【裁判全文】
臺灣高等法院高雄分院民事判決          97年度家上字第97號
上  訴  人  丙○○
訴訟代理人  曾柏暠律師
被上訴人    乙○○
上列當事人間請求給付扶養費事件，上訴人對於民國97年9 月30
日台灣高雄地方法院96年度家訴字第163 號第一審判決提起上訴
，本院於98年5月6日言詞辯論終結，判決如下：
    主      文
上訴駁回。
第二審訴訟費用由上訴人負擔。
    事實及理由
一、上訴人主張：被上訴人係上訴人之長子，除被上訴人外，上
    訴人尚有3 名未成年子女，被上訴人現任教於嘉義新港○○
    高中，薪水每月約新台幣（下同）4 萬多元，上訴人原經營
    瓦斯爐、熱水器生意，現因景氣不好，已無生意可做，生活
    陷入困境，上訴人又罹患頭暈症狀，無法工作，並陸續向訴
    外人己○○、甲○○借款合計100 萬元，為維持最低生存條
    件及清償借款，上訴人每月至少需1 萬5,000 元等情，爰依
    民法第1114條第1 款規定，求為命：被上訴人自起訴狀繕本
    送達翌日起，按月給付上訴人1 萬5,000 元至上訴人終老之
    日止之判決（原審為上訴人敗訴之判決）。上訴聲明：(一)原
    判決廢棄。(二)被上訴人應自起訴狀繕本送達翌日起，按月給
    付上訴人1 萬5,000 元至上訴人終老之日止。(三)第一、二審
    訴訟費用由被上訴人負擔。
二、被上訴人則以：上訴人雖係被上訴人之父親，但從未盡父親
    之責任，被上訴人從小由訴外人祖父母丁○○、戊○○○扶
    養長大，且上訴人係國信牌抽油煙機、瓦斯爐經銷商，規模
    不小，生意頗佳，有豐厚之收入，並擬由商轉政，曾競選高
    雄縣○○鄉○○村村長及○○鄉鄉長，其名下尚有汽車3 輛
    ，並非不能維持生活。且上訴人本應對其父母親與三名未成
    年子女負扶養之責，然而目前的扶養責任全由被上訴人代替
    上訴人負責，祖父母年事已高，上訴人非但未盡扶養之責，
    尚且對被上訴人祖父母極盡辱罵及訴訟之能事，故被上訴人
    實難置身事外等語，資為抗辯，並答辯聲明：(一)上訴駁回。
    (二)第二審訴訟費用由上訴人負擔。
三、兩造所不爭執之事實：
  (一)上訴人（民國○○年○月○日生）係被上訴人（民國○○年○ 月
    ○日生）之父親。
  (二)被上訴人係上訴人與第一任配偶所生，上訴人與第一任配偶
    只有生育被上訴人一人；上訴人與第二任配偶生有三名小孩
    ，目前均未成年，年齡大約依序為19、18、17歲；上訴人第
    二任配偶已於96年5 月20日死亡，上訴人其他三名子女均未
    與兩造住在一起。
  (三)被上訴人大學畢業，未婚，現於嘉義國立新港○○高中擔任
    教職，沒有不動產。上訴人國中畢業，有高雄縣○○鄉○○
    村○○街○○ 之○ 號房屋一棟現值16萬1,000 元，供自己居
    住。
四、上訴人請求被上訴人按月給付1 萬5,000 元扶養費，是否有
    理由？
  (一)按扶養之方法，由當事人協議定之；不能協議時，由親屬會
    議定之。但扶養費之給付，當事人不能協議時，由法院定之
    ，為97年1 月9 日修正民法第1120條定有明文。查扶養方法
    包括受扶養人之食衣住行，範圍極廣，項目有時甚為細微，
    實不宜一有爭議，即由法院介入解決。又扶養乃扶養人與受
    扶養人間基於親屬或家長家屬之情感及關係所生之權利義務
    ，基本上係建基於家庭和諧的基礎，扶養方法一旦有爭議，
    直接由法院之公權力介入，雙方對簿公堂，實難再恢復往昔
    之圓融，極易影響當事人間及家庭之和諧，亦容易因訴訟過
    程間的不愉快，而影響扶養義務人確實依裁判結果履行的意
    願，甚至須經由強制執行始能獲得履行，對受扶養人而言未
    必有利，在基於當事人之最佳利益考量上，即不宜由法院直
    接立即取代親屬會議之角色；而宜提供當事人一個更迅速便
    捷且能保護其等之私密、和諧的機制，以解決其等關於扶養
    方法之途徑。故扶養之方法，須先由當事人協議定之，不能
    協議時由親屬會議定之，有其必要；另鑒於未成年人扶養之
    方法，於當事人無法協議時，如仍需由親屬會議處理，將因
    親屬會議召開不易，而影響未成年人之生活，且民法第1055
    條及非訟事件法第127 條已就未行使監護權之父母給付子女
    扶養費，賦予法院之酌定權。因之，民法第1120條於97年1
    月9 日修正時乃增列「但扶養費之給付，當事人不能協議時
    ，由法院定之」之規定。此觀該條修正理由說明即明，並有
    台灣高等法院95年度法律座談會民事類第6 號提案研討意見
    可資參照。
  (二)次按，受扶養權利者，應否與負扶養義務者同居一家而受扶
    養，抑應彼此另居，由負扶養義務者按受扶養權利者需要之
    時期，陸續給付生活資料或撥給一定財產，由受扶養權利者
    自行收益以資扶養，係屬扶養方法之問題，依民法第1120條
    之規定，應由當事人協議定之，不能協議時，應由親屬會議
    定之。對於親屬會議之決議有不服時，始得依民法第1137條
    之規定，向法院聲訴，不得因當事人未能協議逕向法院請求
    裁判（最高法院26年鄂上字第401 號判例參照）。是以此項
    扶養之方法，倘當事人不能協議時，自應由親屬會議定之，
    如未經親屬會議定之，而受扶養權利人逕向法院請求判決給
    付扶養費，其訴即屬欠缺權利保護要件。上訴人主張其為被
    上訴人之父，其因不能維持生活，請求被上訴人自起訴狀繕
    本送達翌日起，按月給付上訴人1 萬5,000 元至上訴人終老
    之日止扶養費云云，雖據提出戶籍謄本、所得資料清單等為
    證。查上訴人主張不能維持生活，縱令屬實，惟兩造對於上
    訴人之扶養方法，迄未協議，亦未經親屬會議定之，為兩造
    所不爭執（本院卷第122 頁），而參之上訴人陳稱：「（問
    ：上訴人其他三名子女目前跟誰住在一起？）三個子女都不
    是跟兩造住在一起，他們三人同時住在我養父的房子裡」、
    「（問：父母親跟何人住？何人照顧？）自己住，我其他的
    五個兄弟姊妹如何扶養他我不知道，應該是他們五個人扶養
    他，我自己是沒有能力扶養他」等語（本院卷第105 、122
    頁），及被上訴人陳稱：「上訴人本應對其父母親與三名未
    成年子女負扶養的責任，然而目前的扶養責任全由被上訴人
    代替上訴人負責」、「（問：你祖父母現跟何人住，住在哪
    裡？何人負責他們的生活？）是自己住，平常生活起居是住
    在附近的小姑姑、三叔照顧，祖父母有病痛是住在台南的大
    姑姑會帶他去台南看醫生，生活費是老農津貼還有我每月給
    他3000元」等語（本院卷第113 、122 頁）觀之，顯見兩造
    關於上訴人之扶養方法並無不能協議及召集親屬會議之問題
    。上訴人未與被上訴人協議即逕向法院請求判決，依上說明
    ，其起訴即屬欠缺權利保護要件，而無從准許。
五、綜上所述，上訴人依民法第1114條第1 款之規定，請求被上
    訴人應自起訴狀繕本送達翌日起，按月給付上訴人1 萬5,00
    0 元至上訴人終老之日止，為無理由，不應准許。原審駁回
    上訴人之請求，理由雖有不同，但結果並無不合，仍應維持
    。上訴意旨，求予廢棄改判，為無理由，應予駁回。
六、據上論結，本件上訴為無理由，依民事訴訟法第449 條第2
    項、第78條，判決如主文。
中    華    民    國    98    年    5     月    20    日
                            家事法庭
                                審判長法官  蔡明宛
                                法      官  魏式璧
                                法      官  曾錦昌
以上正本證明與原本無異。
如對本判決上訴，須於判決送達後20日內向本院提出上訴狀，其
未表明上訴理由者，應於上訴後20日內向本院提出上訴理由書（
均須按他造當事人之人數附繕本）。上訴時應提出委任律師或具
有律師資格之人之委任狀，並依附註條文規定辦理。
中    華    民    國    98    年    5     月    20    日
                                書  記  官  梁美姿
附註：
民事訴訟法第466 條之1 ：
對於第二審判決上訴，上訴人應委任律師為訴訟代理人，但上訴
人或其法定代理人具有律師資格者，不在此限。
上訴人之配偶、三親等內之血親、二親等內之姻親，或上訴人為
法人、中央或地方機關時，其所屬專任人員具有律師資格並經法
院認適當者，亦得為第三審訴訟代理人。
第1 項但書及第2 項情形，應於提起上訴或委任時釋明之。


司法院資訊處製作；財團法人民間司法改革基金會備份。
